【裁判字號】    98,易,2604
【裁判日期】    990225
【裁判案由】    家庭暴力罪之傷害
【裁判全文】
臺灣臺北地方法院刑事判決              98年度易字第2604號
公  訴  人  臺灣臺北地方法院檢察署檢察官
被      告  乙○○
選任辯護人  姜義贊律師
上列被告因家庭暴力罪之傷害案件，經檢察官提起公訴（98年度
偵字第14529 號），本院判決如下：
    主      文
乙○○傷害人之身體，處有期徒刑月，如易科罰金，以新臺幣
壹仟元折算壹日。
    事實及理由
壹、犯罪事實
    乙○○係甲○○之配偶，2 人為家庭暴力防治法第3 條第1
    款所定之家庭成員。乙○○於民國98年5 月17日上午7 時許
    ，在臺北市○○區○○街16之3 號4 樓其住處內，因甲○○
    要求其儘速處理遷移2 人女兒戶籍以申請自用住宅優惠稅率
    ，乙○○不願協同辦理而欲出門，雙方竟生爭執，進而互相
    拉扯，乙○○竟基於普通傷害之犯意，徒手歐打、抓扯甲○
    ○右前額、手臂及胸口等處，致甲○○受有右前額擦傷、右
    上臂瘀青及胸口抓傷等傷害。
貳、認定犯罪事實所憑之證據及理由
一、證據能力部分
(一)、按被告以外之人於偵查中向檢察官所為陳述，除顯有不可信
    之情況者外，得為證據，刑事訴訟法第159 條之1 第2 項定
    有明文。檢察官在偵查中對被告以外之人所為之偵查筆錄，
    性質上屬傳聞證據，惟刑事訴訟法規定檢察官代表國家偵查
    犯罪、實施公訴，依法其有訊問被告、證人及鑑定人之權，
    證人、鑑定人並須具結，而實務運作時，檢察官偵查中向被
    告以外之人所取得之陳述，原則上均能遵守法律規定，不致
    違法取供，其可信度極高，職是，被告以外之人前於偵查中
    已具結而為證述，除反對該項供述得具有證據能力之一方，
    已釋明「顯有不可信之情況」之理由外，不宜遽指該證人於
    偵查中之陳述不具證據能力。經查，告訴人甲○○在檢察官
    面前之證述筆錄，係檢察官令其以證人身份具結後所為之證
    述，有該證人結文附卷可稽（參偵卷第27頁），依上開規定
    ，前述證人在檢察官之證述筆錄，自得作為本案證據使用。
    被告及其辯護人未提及檢察官在訊問時有不法取供之情形，
    亦未釋明上開證人之證述有何顯不可信之情況，僅空言指摘
    上開筆錄無證據能力云云，自不可採。
(二)、按被告以外之人於審判外向法官所為之陳述，得為證據，刑
    事訴訟法第159 條之1 第1 項定有明文。刑事訴訟法第159
    條之1 所稱得為證據之被告以外之人於審判外向法官所為之
    陳述，及於偵查中向檢察官所為之陳述，立法者係以被告以
    外之人（含共同被告、共犯、被害人、證人等）因其陳述係
    在法官面前為之，故不問係其他刑事案件之準備程序、審判
    期日或民事事件或其他訴訟程序之陳述，均係在任意陳述之
    信用性已受確定保障之情況下所為，因此該等審判外向法官
    所為之陳述，應得作為證據。則證人陳守茂、蘇泳丞、蘇奕
    丞、蘇玫如於另案審理時向法官所為之陳述（本院98年度家
    護抗字第70號），揆諸前開規定，應有證據能力。被告及其
    辯護人雖認上開證人之供述未經具結、未為公訴人提示為證
    據並經交互詰問云云。然而，證人為當事人四親等內之血親
    者，得不令其具結，民事訴訟法第314 條第2 項第1 款、第
    307 條第1 項第1 款著有規定，則證人陳守茂為告訴人之兄
    長；證人蘇泳丞、蘇奕丞及蘇玫如為被告與告訴人所生之子
    女，經上開案件法官核對屬實，因此命其毋庸具結等情，有
    本院98年度家護抗字第70號98年11月4 日準備程序筆錄可證
    。又上開證人之證詞，於本院審理時經一一提示被告、辯護
    人及公訴人閱覽並告以要旨，已經踐行調查之程序。再者，
    提示上開證人證詞筆錄後，隨即詢問被告及辯護人是否有何
    證據之聲請，被告及辯護人亦答稱沒有，況且，上開證人於
    前開案件法官審理時，被告均在場並由其代理人當庭詰問前
    述證人乙情，亦有前述準備程序筆錄在卷可徵，顯已保障被
    告反對詰問權。被告及其辯護人執前詞認前開證人陳守茂、
    蘇泳丞、蘇奕丞、蘇玫如之證述無證據能力、未經合法調查
    云云，自不足採。
(三)、按被告以外之人於審判外之言詞或書面陳述，除法律有規定
    者外，不得作為證據，刑事訴訟法第159 條第1 項定有明文
    。又被告以外之人於審判外之陳述，雖不符刑事訴訟法第15
    9 條之1 至第159 條之4 之規定，而經當事人於審判程序同
    意作為證據，法院審酌該言詞陳述或書面陳述作成時之情況
    ，認為適當者，亦得為證據；當事人、代理人或辯護人於法
    院調查證據時，知有同法第159 條第1 項不得為證據之情形
    ，而未於言詞辯論終結前聲明異議者，視為有前項之同意，
    刑事訴訟法第159 條之5 亦定有明文。本判決下列所引除上
    開(一)及(二)所列之其他供述證據，公訴人、被告及其辯護人均
    未爭執其證據能力，且於言詞辯論終結前亦未聲明異議，本
    院審酌各該證據作成時之情況，並無不當之情形，認以之作
    為證據應屬適當，爰依刑事訴訟法第159 條之5 第2 項規定
    ，自得作為證據，合先敘明。
二、證明力部分
    訊據被告固坦認於上開時地，雙方因將遷移女兒戶籍辦理自
    用住宅優惠稅率乙事發生爭執等語，惟矢口否認有何傷害犯
    行，辯稱：當天情形只有撥開她，不可能去傷害她，如果要
    傷害她，她不可能只有輕徵擦傷、瘀傷及抓傷云云。辯護人
    則為被告辯護：本案係因案發當天告訴人藉故阻撓被告外出
    ，被告因急赴上課，而試圖掙脫並將告訴人推開，但告訴人
    仍不斷以環抱之方式不讓被告離去，告訴人甚且撕毀被告衣
    服及咬傷被告手臂，被告係為抵擋告訴人不法侵害，而有掙
    脫及推擠等防衛行為，且衡量告訴人侵害行為及所受傷害，
    被告亦無防衛過當，縱使掙脫過程造成告訴人受傷，亦係基
    於正當防衛之行為；又告訴人所稱遭被告毆打情形，與驗傷
    結果並不符；再者，告訴人曾以財產分配作為撤回告訴條件
    ，告訴人供述是否與事實相符，不無疑問。經查：
(一)、被告與告訴人為夫妻，被告與告訴人2 人，於上開時、地，
    因告訴人要求被告儘速配合處理遷移2 人女兒戶籍以申請自
    用住宅優惠稅率乙事，發生爭執，進而互相拉扯，被告竟徒
    手歐打告訴人臉部、右前額、手臂及胸口等處，致告訴人受
    有右前額擦傷、右上臂瘀青及胸口抓傷等事實，業經告訴人
    於本院審理時證述明確（參本院卷第53頁至第60頁），核與
    告訴人於偵查中證稱：那天早上，他要去上課，他已答應我
    去遷戶口，將女兒戶籍遷去我在96年新買的房子，以降低地
    價稅，我就向他要戶口名簿，他說在他父親那邊，因為他巳
    經拖好幾個月，我覺得不可能，我們2 人就發生口角，我要
    他給我一個明確的時間處理此事，後來，他就先打我二個巴
    掌，我很生氣就二手抓他衣服，質問他為何可以打我，他更
    火大，他把我甩開，用拳頭打我右眼上方、手臂，我很生氣
    ，就把他衣服扯破，他就把我摔到走道，他把我打到房間，
    把我壓在床上，用二手壓著我的雙手，後來我掙開，他照樣
    拳打腳踢我，手伸進我衣服內抓我胸部，我甩不開他，就抱
    住他，不讓他打我，後來我大喊我女兒快打電話報警，被告
    才停手等語（參偵卷第27頁至第28頁）大致相符。又告訴人
    所受之上開傷害，亦有財團法人長庚紀念醫院98年5 月17
    日受理家庭暴力事件驗傷診斷書附卷足考（參偵卷第10頁）
    。對照證人蘇玫如於另案法官面前證稱：當天爸媽發生爭執
    時，我在家，他們好像是因為要簽文件而吵，後來動手我有
    出來看，看到媽媽趴在地上，爸爸壓著她，我問他們說你們
    在作什麼，他們就稍微停止，我回房間睡覺，他們又打到我
    房門口，撞到我的房門口，他們繼續扭打，還有聽到撞到牆
    壁的聲音，媽媽被壓在地上時，叫我去報警，他們從客廳吵
    到餐廳等語（參本院98年度家護抗字第70號卷98年11月4 日
    準備程序筆錄第8 頁），均與告訴人指述雙方爭執後互相拉
    址，被告並有毆打告訴人之舉動等情一致。參酌被告於偵查
    中供稱：我與告訴人是夫妻，於上開時地，我們有拉扯，當
    時我要出門去上課，她抱住我，不讓我出去，我就用手撥開
    她，這樣來來回回，不讓我出去；我掙脫的力量很大，而且
    我以前是打排球的運動選手，所以掙脫時，一定會傷到她；
    我的意思是指當時我急著趕去醫院上課，告訴人不讓我出去
    抱住我，在掙脫過程中，造成告訴人如診斷證明書所受之傷
    害等語（參偵卷第22頁至第23頁），則被告也供認當時與告
    訴人發生爭吵後，兩人互有拉扯因而肇至告訴人受有前開傷
    勢。勾稽以上，足徵被告於上開時、地，與告訴人發生爭吵
    後，2 人進而互相拉扯，被告即徒手歐打、抓扯告訴人右前
    額、手臂及胸口等處，致告訴人受有右前額擦傷、右上臂瘀
    青及胸口抓傷等情，應屬事實。
(二)、被告及其辯護人雖辯以前詞，惟查：
１、「正當防衛必須對於現在不法之侵害始得為之，侵害業已過
    去，即無正當防衛可言。至彼此互毆，又必以一方初無傷人
    之行為，因排除對方不法之侵害而加以還擊，始得以正當防
    衛論。故侵害已過去後之報復行為，與無從分別何方為不法
    侵害之互毆行為，均不得主張防衛權。」最高法院30年上字
    第1040號著有判例足資參照。辯護人及被告於本院審理時辯
    稱被告遭告訴人以環抱之方式不讓被告離去，告訴人甚且撕
    毀被告衣服及咬傷被告手臂等情，固提出照片4 張為證（參
    本院卷第27頁至第30頁）。但是，被告將告訴人壓在地上，
    為證人蘇玫如撞見後，2 人稍微停止後以開始扭打，告訴人
    再度被壓在地上等情，為證人蘇玫如證述如上，顯見雙方爭
    吵後大動肝火，互相拉扯，被告進而壓制告訴人於地面上，
    卻仍繼續攻擊，是被告已非出於正當防衛之意思。對照告訴
    人所受之傷害分別為：右前額擦傷、右上臂瘀青及胸口抓傷
    ，再參酌告訴人之傷害照片所示（參本院98年度家護字第
    260 號卷第45頁及該頁反面），告訴人右上臂之瘀傷範圍不
    小，絕非輕撥之力道可以造成，可見告訴人所受之傷害，係
    被告猛力毆擊下，始可會造成。由上足徵本案係雙方發生爭
    吵後，彼此拉扯，被告毆擊告訴人所致，被告出手毆擊告訴
    人之際，當無出於正當防衛之意思，揆諸前開說明，被告毆
    打告訴人之行為，當非正當防衛，被告及辯護人執此為辯，
    當不可採。至於被告於本院審理時辯稱：當天告訴人抱住我
    ，我順手推開，撥她的手肘部分，除此之外，沒有碰觸她其
    他身體位置云云（參本院卷第35頁反面）。但告訴人所受傷
    害非輕乙事，已如前述，當非「撥開」之力可以造成，益徵
    被告所言，避重就輕，與事實不符，純屬虛詞。
２、「告訴人、證人之陳述有部分前後不符，或相互間有所歧異
    時，究竟何者為可採，法院仍得本其自由心證予以斟酌，非
    謂一有不符或矛盾，即應認其全部均為不可採信；尤其關於
    行為動機、手段及結果等之細節方面，告訴人之指陳，難免
    故予誇大，證人之證言，有時亦有予渲染之可能；然其基本
    事實之陳述，若果與真實性無礙時，則仍非不得予以採信。
    」最高法院74年台上字第1599號判例意旨可參。衡諸本案案
    發過程，雙方發生爭吵，進而互相拉扯，被告因此出手毆擊
    告訴人，事件發生在電光火石之間，本難期待告訴人對於事
    件發生之始末可以鉅細糜遺一一交待，又告訴人如何遭被告
    毆打之情形，均為告訴人於偵查及審理時指證在卷，均與前
    述之驗傷結果大致相符，亦與證人蘇玟如之證詞吻合，縱使
    告訴人於本院審理時雖就被毆打之細節，或有證稱不清楚，
    或有誇大之嫌，揆諸上揭說明，亦合於情理。辯護人徒言告
    訴人之指述與驗傷結果不符云云，難以採信，至於告訴人是
    否曾以財產分配作為撤回告訴條件，僅為雙方商談和解之條
    件內容，縱有此事，亦不足妨礙告訴人指述之真實，辯護人
    以此指摘告訴人之證詞不可信云云，尚有誤會。
(三)、綜上所述，本案事證明確，被告犯行堪以認定，應予依法論
    科。
、論罪科刑之理由
一、按被告與告訴人為配偶，已如前述，彼此間為家庭暴力防治
    法第3 條第1 款所定之家庭成員。而按家庭暴力防治法所稱
    家庭暴力，係指家庭成員間實施身體或精神上不法侵害之行
    為而言；又稱家庭暴力罪，指家庭成員間故意實施家庭暴力
    行為而成立其他法律所規定之犯罪，家庭暴力防治法第2條
    第1 、2 款亦定有明文。是核被告所為，係犯刑法第277 條
    第1 項之傷害罪，並係屬家庭暴力防治法第2 條第2 款所稱
    之家庭暴力罪。惟因家庭暴力防治法對於家庭暴力罪並無科
    處刑罰規定，自應依刑法傷害罪論科。
二、爰審酌被告並無前科，有臺灣高等法院被告前案紀錄表在卷
    可考，素行尚可，僅因與告訴人就遷移2 人女兒戶籍以申請
    自用住宅優惠稅率乙事，發生爭執拉扯，被告不思冷靜處理
    ，竟動手毆打告訴人，致告訴人所受傷害非輕，又未與告訴
    人達成損害賠償之和解，犯後一面表示欲與告訴人商談和解
    ，一面矢口否認犯行，供詞避重就輕逃避責任，顯見被告逃
    避責任之心態，兼衡被告之智識、家庭及經濟等一切情狀，
    量處如主文所示之刑，並諭知易科罰金之折算標準。
肆、應適用之法律
    依刑事訴訟法第284條之1、第299條第1項前段，刑法第277
    條第1 項、第41條第1 項前段，刑法施行法第1 條之1 第1
    項、第2項前段，判決如主文。
本案經檢察官盧慧珊到庭執行職務。
中    華    民    國    99    年    2     月    25    日
                  刑事第十六庭  法  官  藍家偉
以上正本證明與原本無異。
如不服本判決應於收受送達後10日內向本院提出上訴書狀，並應
敘述具體理由；其未敘述上訴理由者，應於上訴期間屆滿後20日
內向本院補提理由書（均須按他造當事人之人數附繕）「切勿逕
送上級法院」。
                                書記官  呂慧娟
中    華    民    國    99    年    2     月    25    日
刑法第277 條
傷害人之身體或健康者，處3 年以下有期徒刑、拘役或1 千元以
下罰金。
犯前項之罪因而致人於死者，處無期徒刑或7年以上有期徒刑；
致重傷者，處3年以上10年以下有期徒刑。

司法院資訊處製作；財團法人民間司法改革基金會備份。
